最高法院刑事判決　　　　　　　　　 111年度台上字第3625號
上　訴　人　MENESES VENELYN DIMAYUGA



上列上訴人因加重詐欺等罪案件，不服臺灣高等法院中華民國11
1年4月26日第二審判決（111年度上訴字第883號，起訴案號：臺
灣臺北地方檢察署110年度偵字第19562、23001 號），提起上訴
，本院判決如下：
    主  文
上訴駁回。
    理  由
一、按刑事訴訟法第377 條規定，上訴於第三審法院，非以判決
    違背法令為理由，不得為之。是提起第三審上訴，應以原判
    決違背法令為理由，係屬法定要件，且必須依據卷內訴訟資
    料為具體之指摘，並足據以辨認原判決已具備違背法令之形
    式者，始屬相當。本件原判決綜合全案證據資料，本於事實
    審法院之推理作用，認定上訴人MENESES VENELYN DIMAYUGA
    有如其事實欄所載於民國110年4月間某日起，加入通訊軟體
    LINE（下稱LINE）代號「wyn」、「Chang」之不詳姓名成年
    人所組成之三人以上詐欺集團犯罪組織，並接續於110年4月
    30日、同年5月14日及同年6月8 日，分別向告訴人王麗容收
    取遭詐騙之現金新臺幣（下同）100萬元、167萬8,000 元及
    170 萬元後，隨即向不知情之潘文健購入比特幣後，存入「
    Chang 」所指定之電子錢包內。嗣告訴人察覺有異，遂報警
    處理，而上訴人於同年6 月29日依約前來取款時，為警當場
    查獲。上訴人到案後，為隱匿身分、規避刑責，另基於行使
    偽造私文書及偽造署押之犯意，冒用友人 ARANETA TEODORA
    VALENCIA（下稱VALENCIA）之姓名，接受臺北市政府警察局
    中山分局中山二派出所警員及臺灣臺北地方檢察署檢察官詢
    （訊）問，並接續在如原判決附表「文件名稱」欄所示之文
    件上，偽造VALENCIA之署名及指印，其中如原判決附表編號
    4、5、9 、10、13、14所示之文件，並持以向警員或檢察官
    行使，表示同意夜間詢（訊）問、無須告知親友、願遵守限
    制住居處分及收領限制出境、出海通知書等意思，而足以生
    損害於VALENCIA本人及偵查機關追訴犯罪之正確性等犯行，
    因而撤銷第一審論處上訴人犯三人以上共同詐欺取財（下稱
    加重詐欺取財）及行使偽造私文書罪刑之判決，改判仍依想
    像競合犯關係，從一重論以加重詐欺取財及行使偽造私文書
    各1罪，分別量處有期徒刑1年10月及有期徒刑2 月（行使偽
    造私文書罪部分並諭知如易科罰金，以1,000元折算1日），
    並諭知於刑之執行完畢或赦免後，驅逐出境，及相關之沒收
    及沒收追徵，已詳敘其調查、取捨證據之結果及憑以認定犯
    罪事實之心證理由，並就上訴人否認犯罪之陳詞及其所辯各
    語，認皆非可採而在理由內予以指駁及說明，從形式上觀察
    ，原判決尚無足以影響其判決結果之違背法令情形。
二、上訴人上訴意旨略以：本件告訴人依LINE代號「Honest Man
    」之人指示，在上訴人前往收款以前，已自行匯款410萬5,3
    00元至指定之帳戶內。縱「Honest Man」嗣並未依約來臺相
    見，告訴人仍願交付上揭款項予上訴人，亦僅屬雙方間之民
    事糾葛，尚不能以詐欺取財罪相繩。況上訴人並不認識該代
    號「Honest Man」之人，亦不知本件有多達三人以上參與詐
    騙，自不能認其主觀上有共同不法所有之意圖。而上訴人因
    係逃逸外籍移工，基於自衛，始於到案後冒名應訊，並無犯
    罪之故意云云。
三、惟原判決依憑上訴人坦承因母親生病，需錢孔急，對本件所
    參與之行為雖有些害怕，仍依LINE代號「Chang 」之指示前
    往向告訴人分別收取現金各100萬元、167萬8,000元及170萬
    元，後遭警方查獲，因伊係逃逸移工，始冒用友人VALENCIA
    之姓名、年籍應訊，並在如原判決附表「文件名稱」欄所示
    之文件上，偽造VALENCIA之署名及指印等自白（於第一審坦
    承有本件被訴加重詐欺取財，及於第一審及原審坦承有本件
    被訴行使偽造私文書犯行），且對於伊因LINE代號「wyn 」
    之介紹，而認識「Chang」，並依「Chang」之指示前往向告
    訴人收取上揭款項，並於收款後不到1 小時內，隨即向不知
    情之潘文健購入比特幣，再存入「Chang 」指定之電子錢包
    內，上訴人則可因而獲得2萬元、2萬8,000元及3萬3,000 元
    之報酬等情，並不爭執，核與告訴人及VALENCIA之指述相符
    ，並有卷內其他相關文書證據可以佐證，資以認定上訴人確
    有本件被訴參與犯罪組織、加重詐欺取財、一般洗錢及行使
    偽造私文書之犯行明確，已詳述其所憑證據與理由。並敘明
    上訴人僅須擔任收款及購買比特幣工作，每次即可獲得超過
    伊月薪之2至3萬元報酬，且於收款後不到1 小時內，隨即將
    贓款轉換為虛擬貨幣而使偵查機關難以追查其去向，如確係
    合法，「Chang 」大可自己為之，無須支付高額報酬以委託
    上訴人。上訴人預見其所收取之款項可能是詐欺集團實施詐
    欺所得之贓款，猶依指示取款後轉換為虛擬貨幣，其主觀上
    對於參與犯罪組織、加重詐欺取財及一般洗錢之犯行應具有
    不確定故意，並應與其他詐欺集團成員負共同正犯責任。且
    對於上訴人於原審否認有本件被訴加重詐欺取財犯行，辯稱
    ：伊因「wyn」之介紹而認識「Chang」，但從未與「 Chang
    」見面。而伊僅單純受「wyn 」委託前往取款，而收受微薄
    報酬，實不知具體收款原因。且將現金轉換為虛擬貨幣匯回
    母國，乃在臺外籍移工普遍之匯款方式，伊主觀上並無加重
    詐欺取財之犯意。況本件並無證據證明「Chang 」有詐騙告
    訴人財物之犯行，應僅屬債務不履行之民事糾紛云云，何以
    不足採信，並於理由內予以指駁及說明綦詳。且查，警方因
    上訴人涉嫌加重詐欺取財犯行而當場以現行犯逮捕，係依刑
    事訴訟法第88條第1 項之合法行為，並非對於上訴人現在不
    法之侵害。而上訴人冒用VALENCIA名義應訊，目的在逃避偵
    查以脫免罪責，亦顯非防衛自己權利之行為，自不得主張正
    當防衛，上訴意旨謂其冒名應訊係出於自衛之舉云云，依上
    述說明，要屬誤解，殊非適法之第三審上訴理由。綜上，本
    件上訴人上訴意旨所云，並非依據卷內資料具體指摘原判決
    究有如何違背法令之情形，徒就原判決本於證據法則適法論
    斷之事項暨採證認事職權之適法行使，再事爭執，顯不足據
    以辨認原判決已具備違背法令之形式，揆之首揭說明，其上
    訴均為違背法律上之程式，應併予駁回。
據上論結，應依刑事訴訟法第395條前段，判決如主文。
中    華    民    國   111    年    8     月    11    日
                  刑事第一庭審判長法  官  郭  毓  洲  
                                  法  官  林  靜  芬  
                                  法  官  蔡  憲  德  
                                  法  官  楊  力  進  
                                  法  官  林  英  志  
本件正本證明與原本無異
                                  書記官
中    華    民    國   111    年    8     月    15    日